ACORDAO-COMPLETO-2410368

ACÓRDÃO 7300/2021 ATA 13/2021 - PRIMEIRA CÂMARA

VISTOS, relatados e discutidos estes autos de tomada de contas especial instaurada pela Fundação Nacional de Saúde (Funasa) em desfavor de Marinalva Madeiro Neponucena Sobrinho e GW Construções Ltda., em decorrência da reprovação parcial da prestação de contas do Termo de Compromisso TC/PAC 677/2011 (Siafi 671290) , cujo objeto é aa execução de sistema de esgotamento sanitário compreendendo a construção de 350 módulos sanitários tipo 2.
ACORDAM os Ministros do Tribunal de Contas da União, reunidos em sessão da Primeira Câmara, diante das razões expostas pelo relator, em:
9.1. considerar revel Marinalva Madeiro Neponucena Sobrinho (CPF XXX.688.553-XX) , com fundamento no § 3º, art. 12, Lei 8.443, de 16 de julho de 1992;
9.2. acolher parcialmente as alegações de defesa apresentadas pela empresa G.W Construções Ltda. (CNPJ 41.620.345/0001-25) ;
9.3. julgar regulares com ressalva as contas de Marinalva Madeiro Neponucena Sobrinho (CPF XXX.688.553-XX) e da G.W Construções Ltda. (CNPJ 41.620.345/0001-25) , expedindo-lhes quitação, com fundamento nos arts. 1º, inciso I, 16, inciso II, 18 e 23, inciso II, da Lei 8.443/1992 c/c os arts. 1º, inciso I; 208 e 214, inciso II, do Regimento Interno;
9.4. enviar cópia deste acórdão, bem como do relatório e voto que o fundamentam:
9.4.1. à Fundação Nacional de Saúde, aos responsáveis e ao Município de Tufilândia/MA;
9.4.2. ao Ministério Público Estadual do Maranhão e à Secretaria Municipal de Fazenda de São Luís/MA para adoção de providências das respectivas alçadas quanto à apuração dos fatos referentes à emissão de notas fiscais inidôneas por parte da empresa G.W Construções Ltda. (CNPJ 41.620.345/0001-25) .

Tomada de contas especial instaurada em razão de impugnação parcial de despesas do termo de compromisso Nº 677/2011, tendo por objeto a execução da "Ação de  Sistemas de Esgotamento Sanitário".

Primeira Câmara

Prefeitura de Tufilândia/MA.

3. Interessados/Responsáveis:
3.1. Interessado: Fundação Nacional de Saúde (26.989.350/0001-16)
3.2. Responsáveis: G.W Construcoes Ltda (41.620.345/0001-25); Marinalva Madeiro Neponucena Sobrinho (XXX.688.553-XX).

13.1. Ministros presentes: Benjamin Zymler (na Presidência), Walton Alencar Rodrigues (Relator), Vital do Rêgo e Jorge Oliveira.
13.2. Ministro-Substituto presente: Augusto Sherman Cavalcanti.

WALTON ALENCAR RODRIGUES

Transcrevo instrução cuja proposta foi acolhida pelo escalão dirigente da Secretaria de Controle Externo de Tomada de Contas Especial: 
INTRODUÇÃO
	Trata-se de tomada de contas especial instaurada pela Fundação Nacional de Saúde (Funasa) em desfavor da Sr.ª Marinalva Madeiro Neponucena Sobrinho (CPF XXX.688.553-XX) , Prefeita Municipal de Tufilândia/MA na gestão 2009 a 2012, e GW Construções Ltda. (CNPJ 41.620.345/0001-25) , contratada pelo poder público, em decorrência da reprovação parcial da prestação de contas do Termo de Compromisso TC/PAC 677/2011 (Siafi 671290) , que tinha por objeto a execução de sistema de esgotamento sanitário compreendendo a construção de 350 módulos sanitários tipo 2.
HISTÓRICO 
	O Termo de Compromisso TC/PAC 677/2011 (peça 1, p. 37-47) , firmado em 30/12/2011 pelo Município de Tufilândia/MA, representado pela então prefeita Marinalva Madeiro Neponucena Sobrinho, tinha por objeto a execução de sistema de esgotamento sanitário compreendendo a construção de 350 módulos sanitários tipo 2 (peça 1, p. 29-35, 53 e 59) . A ação estava inserida no âmbito do Programa de Aceleração do Crescimento - PAC e sua aprovação formal pelo então presidente da Funasa ocorreu em 30/12/2011 (peça 1, p. 45-47) .
	O valor total previsto no termo de compromisso foi de R$ 500.000,00, sem previsão de contrapartida municipal. Sua vigência foi de 30/12/2011 a 30/12/2013 e a prestação e contas deveria ser apresentada até 29/1/2014 (peça 1, p. 45, 66 e 108) .
	O valor repassado foi creditado em duas parcelas na conta corrente 18.243-5, agência 2449-X, do Banco do Brasil (peça 1, p. 100, 120 e 136, e peça 2, p. 55 e 63) :
	ORDEM BANCÁRIA
	DATA
	VALOR (R$) 
	CRÉDITO EM CONTA

	2012OB802630
	20/4/2012
	250.000,00
	24/4/2012

	2012OB806144
	16/8/2012
	250.000,00
	20/8/2012

	TOTAL
	500.000,00
	
	Para a realização dos serviços visando à execução do objeto do convênio, a Prefeitura de Tufilândia/MA realizou a Tomada de Preços 11/2012 (peça 2, p. 103-345) . Somente uma empresa compareceu ao certame, G.W. Construções Ltda. (CNPJ 41.620.345/0001-25) , que se sagrou vencedora com proposta no valor de R$ 499.497,40 (peça 2, p. 335-337) . A licitação foi homologada em 6/2/2012 e o respectivo contrato foi assinado em 14/2/2012 (peça 2, p. 345-355) .
	Os serviços foram executados entre 2/5/2012 e 4/9/2012, conforme ordem de serviço e termo de aceitação definitiva de obra (peça 2, p. 357-359) . 
	A Prefeitura Municipal de Tufilândia/MA informou ter feito os seguintes pagamentos à empresa GW Construções Ltda. (peça 2, p. 57, 59, 63 e 361-367) :
	TRANSAÇÃO
	DATA DA TRANSFERÊNCIA
	DOCUMENTO
	DATA
	VALOR (R$) 

	Transferência on-line
	11/5/2012
	NF 00000002
	11/5/2012
	125.000,00

	Transferência on-line
	4/6/2012
	NF 00000003 (1) 
	15/6/2012
	125.000,00

	TED
	22/8/2012
	NF 00000003 (2) 
	21/8/2012
	125.000,00

	TED
	30/8/2012
	NF 00000004
	29/8/2012
	125.000,00

 (1) Data de emissão: 15/6/2012 (peça 2, p. 363) 
 (2) Data de emissão: 21/8/2012 (peça 2, p. 365) 
	Em 31/12/2012, remanesciam R$ 723,62 de saldo de rendimentos financeiros (peça 2, p. 91) .
Em 18/2/2014, foram expedidos ofícios para a ex-prefeita e o então prefeito, Sr. Raimundo Alves Lima Neto, notificando-os a apresentarem a prestação de contas final do convênio dos recursos repassados por conta do Termo de Compromisso TC/PAC 677/2011 (peça 1, p. 142-160) .
Após solicitar prazo para reunir a documentação necessária, a ex-prefeita encaminhou a prestação de contas final, recebida na Superintendência Estadual da Funasa no Maranhão em 28/4/2014 (peça 1, p. 164-168 e peça 3, p. 4) .
Em visita técnica realizada em 9/9/2014, a Funasa constatou percentual de execução de 99,67%, pois faltava instalar os tampos dos assentos sanitários, o que resultava em um valor de R$ 1.665,00 que ainda não teria sido aplicado (peça 3, p. 8) . No relatório de visita técnica consta, ainda, que a meta prevista era a instalação de 111 módulos sanitários domiciliares no Bairro Novo, o que difere da meta de 350 módulos prevista no Plano de Trabalho de 30/12/2011 (peça 1, p. 31-33) e cadastrada no Siafi (peça 1, p. 59) . Há elementos nos autos que evidenciam que de fato a meta era somente 111 módulos sanitários domiciliares - MSD. O Plano de Trabalho inicial (peça 1, p. 286) previa 350 MSD ao custo de R$ 1.688.490,60, resultando em um custo unitário de R$ 4.824,00. Este valor é próximo àquele efetivamente realizado, de aproximadamente R$ 4.504,00 (R$ 500.000,00/111) , que guarda consonância com a planilha orçamentária, que apontou custo unitário de R$ 4.460,71 (peça 2, p. 27) . O que houve, na verdade, foi um ajuste de quantidade em razão da liberação de um valor menor pela Funasa que aquele inicialmente solicitado.
O Parecer Técnico Final, emitido em 17/10/2014, embora tenha recomendado a aprovação da execução do convênio, informou que devia ser glosado o valor de R$ 1.665,00, correspondente a 0,33% do valor total (peça 3, p. 14) .
O Parecer Financeiro 161/2014, de 10/11/2014, identificou as irregularidades abaixo e sugeriu a notificação da ex-gestora visando ao saneamento das pendências apontadas e à devolução do valor impugnado pela área técnica e da diferença entre o valor adjudicado e o valor efetivamente pago à empresa contratada (peça 3, p. 22-28) :
I - Preenchimento dos itens 7 e 8 do Anexo XI do Relatório de Execução Físico-Financeira está em desacordo com o Plano de Trabalho aprovado. Corrigir e reapresentar;
II - De acordo com a documentação encaminhada referente ao procedimento licitatório realizado na modalidade Tomada de Preço Nº 11/2012, não houve o cumprimento ao disposto no art. 38 da Lei 8.666/93, considerando que a documentação não se encontra numerada e ainda, a publicação do Edital da TP nº 011/2012, ocorreu somente no Diário Oficial do Estado e Jornal Oficial do Município, em desacordo com o inciso I, art. 21 da Lei 8.666/93. Apresentar justificativa para o não cumprimento da legislação, na íntegra;
III - No Despacho de Homologação e Contrato firmado entre a empresa vencedora do certame e a Entidade Convenente, o valor adjudicado é de R$ 499.497,40, entretanto os valores das despesas efetivamente realizadas foram de R$ 500.000,00 gerando uma diferença de R$ 502,60. O valor da diferença deverá ser devolvido aos cofres da União, devidamente corrigido pelo demonstrativo de Débito do TCU, anexo;
IV - Não houve comprovação de devolução do saldo de convênio no valor de R$ 723,62, que corresponde aos rendimentos auferidos da aplicação dos recursos no mercado financeiro, contrariando o disposto no art. 73 da PI nº 507/2011. Encaminhar a documentação comprobatória de devolução do saldo e/ou solicitar do gestor atual que proceda a devolução;
V - Ausência de documentação comprobatória de recolhimento/retenção dos tributos referentes aos pagamentos dos serviços discriminados nas notas fiscais constantes da relação de pagamentos em cumprimento a lei de responsabilidade fiscal. Apresentar documentação que comprove o cumprimento da legislação vigente;
VI - As cópias das notas fiscais estão identificadas com o número do Convênio/Termo de Compromisso, todavia o atesto de execução dos serviços nelas constantes foi realizado pela gestora, contrariando o disposto na subcláusula primeira da Cláusula Quinta do Contrato firmado com a empresa vencedora do certame e ainda, o art. 67 da Lei 8.666/93. Observância e cumprimento ao preconizado na legislação, quando da execução de convênios;
VII - De acordo como as cópias das notas fiscais enviadas foi verificado que as notas impressas/emitidas em 15/6/2012 e 21/08/2012, no valor de R$ 125.000,00, tem a mesma numeração (00000003) . Apresentar justificativa plausível para a ocorrência;
VIII - Não foram encaminhados os boletins de medição, discriminando os serviços pagos, como documentação complementar e comprovação da fiel liquidação das despesas, conforme dispõe o art. 63 da Lei 4.320/64. Encaminhar;
IX - O Parecer Técnico datado de 17/10/2014, dimensiona a execução física do objeto em 99,67%, com recomendação de ressarcimento de 0,33%, correspondente ao valor original de R$ 1.665,00, considerando que não foram instalados os assentos dos vasos sanitários. Proceder a devolução do valor, devidamente corrigido pelo demonstrativo de Débito do TCU, anexo;
A ex-prefeita apresentou suas justificativas por meio do Ofício 6/2015, de 20/2/2015 (peça 3, p. 74-118) , do qual destacamos a cópia da GRU no valor de 2.039,74, paga em 20/2/2015 (peça 3, p. 86) .
Com vistas a esclarecer as questões relativas às notas fiscais emitidas pela empresa G.W. Construções Ltda., a Funasa realizou diligência junto à Secretaria Municipal de Fazenda de São Luís/MA, obtendo a informação de que as notas fiscais de serviço eletrônicas NFSe 00000003, de 21/8/2012, e NFSe 00000004, de 29/8/2012, ambas no valor de R$ 125.000,00, eram inidôneas (peça 3, p. 136 e146) .
Em vista das informações trazidas aos autos pela Sra. Marinalva Madeiro Neponucena Sobrinho e pela Secretaria Municipal de Fazenda de São Luís/MA, a Funasa procedeu à reanálise do Termo de Compromisso e emitiu o Parecer Financeiro 55/2015, que apontou as seguintes irregularidades (peça 3, p. 170-175) :
I - Não comprovação de devolução do saldo do convênio no valor de R$723,62, em aplicação, computado até 31/12/2012, conforme, extrato bancário da conta n° 18.243-5, ag. 2449-X; do Banco do Brasil, específica do convênio, fl. 447 dos autos, cobrado também pela notificação nº 616/2014 de18/11/2014, enviada ao atual gestor, Sr. Raimundo Alves Lima Neto, recebida em 27/11/2014, conforme AR JG 9459311 9 BR, fl. 429 dos autos;
II - Não ficou comprovado a devolução do valor cobrado no item III das notificações nº s: 615 e 616/2014, enviadas à ex-gestora e gestor atual, tendo em vista que o comprovante de pagamento apresentado pela Sra. Marinalva Madeiro, ex-gestora, no valor de R$2.039,74, apesar de superior (R$1.994,14) ao valor constante no demonstrativo de débito relacionado a impugnação da área técnica, o mesmo não contempla o valor da diferença apurada (R$502;60- corrigido:601,96) pelo valor pago a maior que o obtido na licitação realizada;
III- Considerando as informações e documentação apresentada pela secretaria Municipal de Fazenda ficou constatado que as cópias das notas fiscais eletrônicas de n° 00000003, de 21/08/2012, no valor de R.$125.000,00 da empresa G.W. Construções Ltda. e a de n° 00000004 de 29/08/2012 no valor de R$125.000,00 da mesma empresa, responsável pela execução do objeto do convênio, são INIDÔNEAS, portanto, deverá ser ressarcido o valor referente as mesmas;
IV - Pagamento da despesa constante na nota fiscal n° 00000003 de 15/06/2012, no valor de R$125.000,00, em desacordo com o art. 63 da Lei 4.3210/64, considerando que a movimentação bancária (transf. on line) ocorreu em 04/06/2012, antes da emissão da nota fiscal;
V - Não houve a apresentação da documentação bancária comprobatória de cumprimento ao disposto no artigo 20 da IN/STN/01/97, considerando que nos extratos bancários enviados, os pagamentos/movimentação ocorrida, discrimina apenas como: " transf. on line" e "TED Transf Eletr disponivel", sem entretanto, identificar o credor.
O Parecer Financeiro 55/2015 concluiu, então, pela aprovação, com ressalvas, do valor de R$ 250.000,00, e pela não aprovação dos restantes R$ 250.000,00, por não ter havido a boa e regular comprovação das despesas, tendo em vista a inidoneidade das notas fiscais NFSe 00000003 e 00000004. Além disso, propôs a notificação da ex-prefeita Marinalva Madeiro Neponucena Sobrinho, do então prefeito Raimundo Alves Lima Neto e da empresa G.W. Construções Ltda.:
Dessa forma, compete ao gestor atual: Raimundo Alves Lima Neto (2013-2016) 
- Proceder a devolução do saldo do convênio existente na conta n° 18.243-5, ag. 2449-X; do Banco do Brasil, especifica do convênio;
À ex-gestora: Marinalva Madeiro N. Sobrinho (2005-2008/2009-2012) 
- Ressarcir ao erário federal o valor original de R$250.000,00, referente às notas fiscais nº s: 00000003 de 21/08/2012, no valor de R$125.000,00 e 00000004 de 29/08/2012 no valor de R$125.000,00, da empresa G.W. Construções Ltda., tendo em vista que as mesmas são INIDÔNEAS, conforme informações prestadas pela Secretaria Municipal da Fazenda através dos O.E.N° 050/2015-GS de 17/03/2015 e O.E.Nº 065/2015-GS de 13/04/2015;
- Apresentar documentação comprobatória de cumprimento ao disposto no art. 20 da IN/STN/01/97, considerando que nos extratos bancários enviados, os pagamentos/movimentação bancaria ocorrida, discrimina apenas como: "transf. on line" e "TED Transf Eletr disponível", sem entretanto, identificar o credor, não havendo nos autos da prestação de contas, cópia de recibos e/ou comprovante de depósito ou autorização para transferência dos valores correspondentes às notas fiscais apresentadas, ao credor; ,
- Apresentar justificativa para o pagamento realizado em desacordo com o art. 63 da lei 4.320/64, da despesa constante na nota fiscal n° 00000003 de 15/06/2012, no valor de R$125.000,00, considerando que a movimentação bancária (transf on line) ocorreu em 04/06/2012, antes da emissão da nota fiscal;
- Foi apurado na análise da prestação de contas, a diferença de R$502,60 entre o valor alcançado na licitação (R$499.497,40) e o efetivamente pago (R$500.000,00) , conforme relação de pagamentos apresentada. Entretanto, não será cobrada a devolução do referido valor tendo em vista a impugnação das despesas constante na última nota fiscal (n° 0000004) , datada de 29/08/2012, considerada inidônea.
À empresa G.W. Construções Ltda., como solidária à ex-gestora Marinalva Madeiro N. Sobrinho:
- Devolução do valor correspondente a documentação fiscal (NFSe nº s: 00000003 e 00000004 de 21/08/2012 e 29/08/2012, no valor de R$125.00,0,00, cada, totalizando o valor de R$250.000,00) , considerada INIDÔNEA, conforme informação e documentação apresentada pela Secretaria Municipal da Fazenda.
O parecer teve a concordância do Superintendente Estadual da Funasa no Maranhão (peça 3, p. 177) :
Aprovo, com ressalvas, a Prestação de Contas final, no valor de R$ 250.000,00, de recursos da FUNASA, e Não aprovo o valor de R$ 250.000,00, correspondente as despesas impugnadas devido a não comprovação fiscal (notas fiscais inidôneas) , em conformidade com o Parecer Financeiro nº 055/2015, de 16/4/2015, com baixa no SIAFI do que couber.
Após a realização das notificações (peça 3, p. 179-201 e 228-235) , a Sra. Marinalva encaminhou justificativas, argumentando, em apertada síntese, que o percentual de execução apurado pela própria Funasa foi de 99,67% e os restantes 0,33% foram devolvidos ao Tesouro Nacional, inexistindo, portanto, débito a ser ressarcido, devendo a responsabilidade pelas notas fiscais consideradas inidôneas ser atribuída à empresa que as emitiu (peça 3, p. 202-208) .
De acordo com a Notificação 278/2015, de 29/5/2015 (peça 3, p. 220) , as alegações da ex-prefeita foram consideradas sem amparo legal com base em jurisprudência do TCU no sentido de que notas fiscais inidôneas não se prestam a fundamentar liquidação de despesa e que, não regularmente liquidada a despesa, não há direito ao recebimento por eventuais serviços prestados ou bens fornecidos, uma vez que não comprovada a sua efetiva execução perante a Administração. A apresentação de nota fiscal inidônea, portanto, vicia a liquidação da despesa e contamina os atos que dela dependem, especialmente o pagamento, importando na condenação em débito dos eventuais responsáveis pelo ilícito, conforme Acórdão 847/2007-TCU-Segunda Câmara (Relator Aroldo Cedraz) , 970/2008-1ª Câmara (Relator Guilherme Palmeira) e 991/2007-Plenário (Relator Aroldo Cedraz) .
Na mesma oportunidade, a Sra. Marinalva Madeiro Neponucena Sobrinho foi notificada a devolver o valor original de R$ 250.000,00. 
Não houve manifestação posterior de nenhum dos responsáveis e, em 23/9/2015, a Funasa concluiu o Relatório do Tomador de Contas Especial se manifestando pela responsabilização solidária da Sra. Marinalva Madeiro Neponucena Sobrinho e da empresa G.W. Construções Ltda. pelo valor original de R$ 250.000,00 (peça 3, p. 347-353) .
No âmbito da Controladoria Geral da União, foi emitido, em 29/1/2016, o Relatório de Auditoria 84/2016 (peça 3, p. 401-403) , que concluiu pela responsabilização solidária da ex-prefeita e da empresa contratada pelo valor original de R$ 250.000,00, destacando que, "não obstante a vigência do Termo de Compromisso ter alcançado a gestão de outro Prefeito, as despesas impugnadas ocorreram durante a gestão da Senhora Marinalva Medeiro Neponucena Sobrinho, recaindo sobre ela a responsabilização". 
Em consonância com o relatório de auditoria, o certificado de auditoria e o parecer do dirigente de controle interno se manifestaram pela irregularidade das contas (peça 3, p. 405-406) .
O pronunciamento ministerial encontra-se na peça 3, p. 407.
Ao examinar os autos por meio da instrução inicial (peça 5) , verificou-se que, apesar de a Funasa ter apontado execução física da quase totalidade do objeto do Termo de Compromisso TC/PAC 677/2011, a jurisprudência desta Corte é no sentido de que a mera execução física do objeto ou de parte dele, por si só, não comprova que os recursos foram aplicados corretamente, cabendo ao responsável demonstrar o nexo causal entre os recursos que lhe foram repassados e os documentos de despesas referentes à execução, tais como notas de empenho, recibos, notas fiscais, extratos bancários, de forma que seja possível confirmar que determinada obra foi executada com os recursos transferidos.
Esse entendimento fundamenta-se no dever de prestar contas, previsto no parágrafo único do art. 70 da Constituição Federal, bem como em outros normativos infraconstitucionais, como o Decreto-Lei 200/1967. Nesse sentido é o teor dos Acórdão 2024/2016-TCU-Segunda Câmara, 1.449/2016-TCU-2ª Câmara, 11.236/2015-TCU-2ª Câmara, 11.222/2015-TCU-2ª Câmara e 7.612/2015-TCU-1ª Câmara.
Ocorre que duas das quatro notas fiscais emitidas pela contratada, apresentadas e atestadas pela ex-prefeita a título de documentação comprobatória revelaram-se inidôneas após consulta feita pela Funasa junto à Secretaria Municipal de Fazenda de São Luís/MA.
A respeito da apresentação de notas fiscais inidôneas para comprovação de despesas, cumpre apresentar os julgados desta Corte mencionados pelo Superintende Estadual da Funasa no Maranhão ao rejeitar as alegações de defesa da Sra. Marinalva Madeiro Neponucena Sobrinho, mencionados no item 20 desta instrução:
Relatório do Acórdão 6026/2014-TCU-Primeira Câmara (Relator José Múcio) 
 (...) 
161. O Tribunal tem considerado que notas fiscais inidôneas não se prestam a fundamentar liquidação de despesa e que, não regularmente liquidada a despesa, não há direito ao recebimento por eventuais serviços prestados ou bens fornecidos, uma vez que não comprovada a sua efetiva execução perante a Administração. A apresentação de nota fiscal inidônea, portanto, vicia a liquidação da despesa e contamina os atos que dela dependem, especialmente o pagamento, importando na condenação em débito dos eventuais responsáveis pelo ilícito (Acórdão 847/2007-TCU-Segunda Câmara, 970/2008-1ª Câmara e 991/2007-Plenário) .
162. Assim, o uso de nota fiscal inidônea para comprovar a aplicação de recursos configura afronta ao art. 70, parágrafo único, da Constituição Federal; art. 93 do Decreto-lei 200/1967 c/c o art. 66 do Decreto 93.872/1986, ensejando a condenação em débito do gestor pelos valores indevidamente pagos com lastro em tais documentos fiscais, conforme o disposto no art. 16, caput, inciso III, alínea 'c' e § 2º, alínea 'b', da Lei 8.443/1992, bem como a aplicação de multa, com fundamento no art. 57 da mesma lei.
Sumário do Acórdão 847/2007-TCU-Segunda Câmara (Relator Aroldo Cedraz) 
TOMADA DE CONTAS ESPECIAL. NOTA FISCAL INIDÔNEA. NÃO LIQUIDAÇÃO DA DESPESA. RETIRADA DE RECURSOS DA CONTA CORRENTE. AUSÊNCIA DE NEXO CAUSAL. CONTAS IRREGULARES. DÉBITO. MULTA. 1. Nota fiscal inidônea não se presta a fundamentar liquidação de despesa. Não regularmente liquidada a despesa, não há direito ao recebimento por eventuais serviços prestados, uma vez que não comprovada a sua efetiva execução perante a Administração. 2. Os recursos recebidos por Prefeituras Municipais em decorrência de convênios firmados com a União devem ser mantidos em conta bancária específica, somente sendo permitidos saques para o pagamento de despesas previstas no Plano de Trabalho, mediante cheque nominativo ao credor ou ordem bancária, ou para aplicação no mercado financeiro. 3. A retirada dos recursos da conta corrente quebra a presunção de regular nexo causal entre os pagamentos e a quitação, inviabilizando a simples aceitação da quitação como documentação suficiente para provar a regularidade do pagamento.
Sumário do Acórdão 970/2008-TCU-Primeira Câmara (Relator Guilherme Palmeira) 
TOMADA DE CONTAS ESPECIAL. NÃO-COMPROVAÇÃO DA REGULAR APLICAÇÃO DOS RECURSOS REPASSADOS. APRESENTAÇÃO DE NOTA FISCAL INIDÔNEA. CONTAS IRREGULARES. A não-comprovação da regular aplicação dos recursos repassados, utilizando-se inclusive de nota fiscal inidônea, importa no julgamento pela irregularidade das contas, na condenação em débito e na aplicação de multa
Sumário do Acórdão 991/2007-TCU-Plenário (relator Aroldo Cedraz) 
RECURSO DE RECONSIDERAÇÃO. PRESTAÇÃO DE CONTAS FRAUDULENTA. NOTA FISCAL INIDÔNEA. PROVA DESNECESSÁRIA. NÃO REFUTAÇÃO DAS IRREGULARIDADE. 1. Prestação de contas fraudulenta, que não reflete a real aplicação de recursos, enseja o julgamento das contas pela irregularidade e a condenação em débito. 2. A apresentação de nota fiscal inidônea vicia a liquidação da despesa e contamina os atos que dela dependem. 3. Deve ser indeferida a produção de prova desnecessária, incapaz de alterar o julgamento pela irregularidade. 4. Mantém-se a deliberação recorrida se os argumentos apresentados não refutam as irregularidades que levaram à condenação original.
	Verificou-se, ainda, que a totalidade dos recursos foi debitada da conta corrente específica por meio de transferências on line ou TED e, como bem registrado no Parecer Financeiro 55/2015 (peça 3, p. 170-176) , não há na prestação de contas cópia de recibos e/ou comprovante de depósito ou autorização para transferência dos valores correspondentes às notas fiscais apresentadas, que possibilitem a identificação do beneficiário, em desacordo com o que dispõe a Instrução Normativa STN 1/1997:
Instrução Normativa STN 1/1997
Art. 20. Os recursos serão mantidos em conta bancária específica somente permitidos saques para pagamento de despesas constantes do Programa de Trabalho ou para aplicação no mercado financeiro, nas hipóteses previstas em lei ou nesta Instrução Normativa, devendo sua movimentação realizar-se, exclusivamente, mediante cheque nominativo, ordem bancária, transferência eletrônica disponível ou outra modalidade de saque autorizada pelo Banco Central do Brasil, em que fiquem identificados sua destinação e, no caso de pagamento, o credor.
Assim, constatou-se que os documentos constantes do processo não permitiam concluir sobre a correta aplicação de R$ 250.000,00 repassados por meio da ordem bancária 2012OB806144 e utilizados para pagar as notas fiscais inidôneas NFSe 00000003 e 00000004 emitidas em 21/8/2012 e 29/8/2012, respectivamente.
Opinou-se então pela realização de diligência ao Banco do Brasil (item 37 da instrução de peça 5) , nos seguintes termos:
extrato bancário completo, desde a abertura da conta, com as respectivas aplicações financeiras, da Conta Corrente 18.243-5, na Agência 2449-X, em nome da Prefeitura Municipal de Tufilândia (CNPJ 01.612.631/0001-24) , destinada à movimentação dos recursos públicos inerentes ao Termo de Compromisso TC/PAC 677/2011 (Siafi 671290) , firmado entre a Funasa e o referido ente beneficiário;
nomes dos beneficiários, acompanhados de CPF ou CNPJ, conforme o caso, das movimentações financeiras (saques, transferências etc.) a partir da referida conta, em especial aquelas relacionadas abaixo:
	DATA
	HISTÓRICO
	VALOR

	11/5/2012
	470-Transferência on line
	125.000,00

	4/6/2012
	470-Transferência on line
	125.000,00

	22/8/2012
	393-TED Transf. Eletr. Disponível
	125.000,00

	30/8/2012
	393-TED Transf. Eletr. Disponível
	125.000,00

saldo atualizado na referida conta, incluídos os valores transferidos para investimentos.
	Em decorrência da diligência promovida pela Secex-RJ por meio do Ofício 1076/2018 (peça 11) , de 8/5/2018, o Banco do Brasil encaminhou os extratos bancários da conta específica do convênio, referente ao período de dezembro/2011 a maio de 2018, bem como do fundo de curto prazo a ela vinculado (peça 14) . Encaminhou também planilha com identificação dos beneficiários das transferências e TEDs debitadas na mencionada conta, permitindo confirmar que os pagamentos foram efetivamente realizados à empresa GW Construções Ltda. (peça 14, p. 3-4) .
Após análise das informações obtidas em sede de diligência, realizada por meio da instrução de peça 15, em que pese a constatação pela Funasa de execução do objeto em 99,67% (peça 3, p. 8-10) , entendeu-se pela necessidade de realização de citação dos responsáveis, conforme segue:
realizar a citação da Sra. Marinalva Madeiro Neponucena Sobrinho (CPF XXX.688.553-XX) , prefeita de Tufilândia de 2009 a 2012, solidariamente com a empresa GW Construções Ltda. (CNPJ 41.620.345/0001-25) , com fundamento nos arts. 10, § 1º, e 12, incisos I e II, da Lei 8.443/1992 conjug. c/ o art. 202, incisos I e II, do RI/TCU, para que, no prazo de quinze dias, apresentem alegações de defesa quanto à irregularidade detalhada a seguir e/ou recolham, solidariamente, aos cofres da Fundação Nacional de Saúde as quantias abaixo indicadas, atualizadas monetariamente a partir das respectivas datas até o efetivo recolhimento, abatendo-se na oportunidade a quantia eventualmente ressarcida, na forma da legislação em vigor, em decorrência da reprovação parcial da prestação de contas do Termo de Compromisso TC/PAC 677/2011 (Siafi 671290) , assinado em 30/12/2011 e que tinha por objeto a execução de sistema de esgotamento sanitário compreendendo a construção de 350 módulos sanitários: 
a.1)  Irregularidade: Não comprovação da boa e regular aplicação de parte dos recursos recebidos por força do Termo de Compromisso TC/PAC 677/2011 
a.2)  Conduta: Apresentação e aceitação de nota fiscal inidônea para comprovar a aplicação de recursos
a.3)  Dispositivos violados: Configura afronta ao art. 70, parágrafo único, da Constituição Federal; art. 93 do Decreto-lei 200/1967 c/c o art. 66 do Decreto 93.872/1986, ensejando a condenação em débito do gestor pelos valores indevidamente pagos com lastro em notas fiscais inidôneas
	DATA DA OCORRÊNCIA 
	VALOR ORIGINAL (REAIS) 

	22/8/2012
	125.000,00

	30/8/2012
	125.000,00

Em cumprimento ao pronunciamento da unidade (peça 16) , promoveram-se diversas tentativas de citação dos responsáveis (peças 19, 20 e 30 a 33) , restando válidas as seguintes:
	Responsável
	Ofício
	Endereço
	Base
	Ciência

	G.W Construções Ltda.
	3090/2018 (peça 33) 
	Rua da Pista S/N 1 - Centro 65.378-000 - Tufilândia - MA
	Receita Federal (peça 28) 
	57

	Marinalva Madeiro Neponucena Sobrinho
	3091/2018 (peça 31) 
	Rua das Alamandas, Qd 12, n. 2 - Jardim Renascença 65.075-001 - São Luís - MA
	Renach - DGI (peça 27) 
	35

		3092/2018 (peça 30) 
	Rua do Comércio, S/N - Centro 65.378-000 - Tufilândia - MA
	Receita Federal (peça 17) 
	36

Em atendimento à citação, a empresa G.W Construções Ltda. compareceu aos autos, solicitou e teve deferido seu pedido de prorrogação de prazo (peças 39 e 40) , e apresentou as alegações de defesa de peça 41. 
Transcorrido o prazo regimental, a responsável Marinalva Madeiro Neponucena Sobrinho não se manifestou no processo. Operam-se, portanto, os efeitos da revelia, dando-se prosseguimento ao processo, nos termos do art. 12, §3º, da Lei 8.443/1992.
EXAME TÉCNICO
Preliminarmente, cumpre tecer breves considerações sobre a forma como são realizadas as comunicações processuais no TCU. A esse respeito, destacam-se o art. 179, do Regimento Interno do TCU (Resolução 155, de 4/12/2002) e os arts. 3º e 4º, inciso III, § 1º, da Resolução TCU 170, de 30 de junho de 2004, in verbis:
Resolução 155/2002 (Regimento Interno) :
Art. 179. A citação, a audiência ou a notificação, bem como a comunicação de diligência, far se-ão:
I - mediante ciência da parte, efetivada por servidor designado, por meio eletrônico, fac-símile, telegrama ou qualquer outra forma, desde que fique confirmada inequivocamente a entrega da comunicação ao destinatário;
II - mediante carta registrada, com aviso de recebimento que comprove a entrega no endereço do destinatário;
III - por edital publicado no Diário Oficial da União, quando o seu destinatário não for localizado
 (...) 
Resolução TCU 170/2004:
Art. 3º As comunicações serão encaminhadas aos seus destinatários por meio de:
I - correio eletrônico, fac-símile ou telegrama;
II - servidor designado;
III - carta registrada, com aviso de recebimento;
IV - edital publicado no Diário Oficial da União, quando o seu destinatário não for localizado, nas hipóteses em que seja necessário o exercício de defesa".
 (...) 
Art. 4º. Consideram-se entregues as comunicações:
I - efetivadas conforme disposto nos incisos I e II do artigo anterior, mediante confirmação da ciência do destinatário;
II - realizadas na forma prevista no inciso III do artigo anterior, com o retorno do aviso de recebimento, entregue comprovadamente no endereço do destinatário;
III - na data de publicação do edital no Diário Oficial da União, quando realizadas na forma prevista no inciso IV do artigo anterior.
§ 1º O endereço do destinatário deverá ser previamente confirmado mediante consulta aos sistemas disponíveis ao Tribunal ou a outros meios de informação, a qual deverá ser juntada ao respectivo processo.
 (...) 
Portanto, a validade da citação via postal não depende de que o aviso de recebimento seja assinado pelo próprio destinatário da comunicação, o que dispensa, no caso em tela, a entrega do AR em "mãos próprias". A exigência da norma é no sentido de o Tribunal verificar se a correspondência foi entregue no endereço correto, residindo aqui a necessidade de certeza inequívoca. 
Não é outra a orientação da jurisprudência do TCU, conforme se verifica nos julgados a seguir transcritos:
São válidas as comunicações processuais entregues, mediante carta registrada, no endereço correto do responsável, não havendo necessidade de que o recebimento seja feito por ele próprio (Acórdão 3648/2013-TCU-Segunda Câmara, Relator Ministro José Jorge) ;
É prescindível a entrega pessoal das comunicações pelo TCU, razão pela qual não há necessidade de que o aviso de recebimento seja assinado pelo próprio destinatário. Entregando se a correspondência no endereço correto do destinatário, presume-se o recebimento da citação. (Acórdão 1019/2008-TCU-Plenário, Relator Ministro Benjamin Zymler) ;
As comunicações do TCU, inclusive as citações, deverão ser realizadas mediante Aviso de Recebimento - AR, via Empresa Brasileira de Correios e Telégrafos, bastando para sua validade que se demonstre que a correspondência foi entregue no endereço correto. (Acórdão 1526/2007-TCU-Plenário, Relator Ministro Aroldo Cedraz) .
A validade do critério de comunicação processual do TCU foi referendada pelo Supremo Tribunal Federal, nos termos do julgamento do MS-AgR 25.816/DF, por meio do qual se afirmou a desnecessidade da ciência pessoal do interessado, entendendo-se suficiente a comprovação da entrega do "AR" no endereço do destinatário:
EMENTA: AGRAVO REGIMENTAL. MANDADO DE SEGURANÇA. DESNECESSIDADE DE INTIMAÇÃO PESSOAL DAS DECISÕES DO TRIBUNAL DE CONTAS DA UNIÃO. ART. 179 DO REGIMENTO INTERNO DO TCU. INTIMAÇÃO DO ATO IMPUGNADO POR CARTA REGISTRADA, INICIADO O PRAZO DO ART. 18 DA LEI nº 1.533/51 DA DATA CONSTANTE DO AVISO DE RECEBIMENTO. DECADÊNCIA RECONHECIDA. AGRAVO IMPROVIDO.
O envio de carta registrada com aviso de recebimento está expressamente enumerado entre os meios de comunicação de que dispõe o Tribunal de Contas da União para proceder às suas intimações.
O inciso II do art. 179 do Regimento Interno do TCU é claro ao exigir apenas a comprovação da entrega no endereço do destinatário, bastando o aviso de recebimento simples.
No caso em apreço, a citação da Sr.ª Marinalva Madeiro Neponucena Sobrinho (peça 30) é válida, uma vez que foi encaminhada para o endereço constante da base da Receita Federal (peça 17) , tendo sido efetivamente recebida (peça 36) . Foi ainda encaminhada outra citação (peça 31) para o seu endereço constante do sistema Renach - DGI (peça 27) , igualmente recebida (peça 35) .
Quanto ao mérito, nos processos do TCU, a revelia não conduz à presunção de que seriam verdadeiras todas as imputações levantadas contra os responsáveis, diferentemente do que ocorre no processo civil, em que a revelia do réu opera a presunção da verdade dos fatos narrados pelo autor. Dessa forma, a avaliação da responsabilidade do agente não pode prescindir da prova existente no processo ou para ele carreada. 
Ao não apresentar sua defesa, a responsável deixou de produzir prova quanto à regularidade da aplicação dos recursos do convênio, em afronta às normas que impõem aos jurisdicionados a obrigação legal de, sempre que demandados pelos órgãos de controle, apresentarem os documentos que demonstrem a correta utilização das verbas públicas, a exemplo do contido no art. 93 do Decreto-Lei 200/67: "Quem quer que utilize dinheiros públicos terá de justificar seu bom e regular emprego na conformidade das leis, regulamentos e normas emanadas das autoridades administrativas competentes." 
Considerando o princípio da verdade real que rege a atuação desta Corte, ainda que as alegações de defesa não tenham sido apresentadas pelos responsáveis, a revelia não afasta a obrigatoriedade da análise dos elementos probatórios disponíveis nos autos, conforme reiterados acórdãos do Tribunal (Acórdão 163/2015-TCU-Segunda Câmara, Rel.  Min. Subst. André de Carvalho; 2.685/2015 - 2ª Câmara, Rel. Min. Raimundo Carreiro; 2.801/2015 - 1ª Câmara, Rel. Min. Walton Alencar Rodrigues; 4.340/2015 - 1ª Câmara, Rel. Min. Subst. Weder de Oliveira e 5.537/2015 - 1ª Câmara, Rel. Min. Subst. Weder de Oliveira) . Assim, procurou-se buscar, em manifestações da responsável na fase interna desta Tomada de Contas Especial, se havia argumentos que pudessem ser aproveitados em seu favor.	
Reexaminando os autos, observa-se que, em obediência aos princípios constitucionais que asseguram o direito ao contraditório e à ampla defesa, a responsável Marinalva Madeiro Neponucena Sobrinho foi notificada na fase interna e apresentou justificativas, que restaram não aceitas pela Funasa, conforme indicado nos itens 19 a 21. Assim, não encontramos nenhum outro argumento nos autos que possa vir a ser analisado e posteriormente utilizado para afastar as irregularidades apontadas. Não obstante, revisamos as informações constantes dos autos e procedemos à reanálise da responsabilidade da Sr.ª Marinalva Madeiro Neponucena Sobrinho, conforme tratado nos itens 67 a 81.
Vale ressaltar que a pretensão punitiva do TCU, conforme Acórdão 1441/2016-TCU-Plenário, que uniformizou a jurisprudência acerca dessa questão, subordina-se ao prazo geral de prescrição indicado no art. 205 do Código Civil, que é de 10 anos, contado da data de ocorrência da irregularidade sancionada, nos termos do art. 189 do Código Civil, sendo este prazo interrompido pelo ato que ordenar a citação, a audiência ou a oitiva do responsável. No caso em exame, os pagamentos realizados com base nas notas fiscais eletrônicas inidôneas ocorreram entre 22 e 30/8/2012. Tendo sido o ato de ordenação da citação assinado em 20/9/2018 (peça 16) , não houve o decurso de prazo superior a 10 anos. Portanto, não ocorreu a prescrição da pretensão punitiva.
Em se tratando de processo em que a parte interessada não se manifestou acerca das irregularidades imputadas, não há elementos para que se possa efetivamente aferir e reconhecer a ocorrência de boa-fé na conduta da responsável ou de quaisquer outros excludentes de culpabilidade, podendo o Tribunal, desde logo, proferir o julgamento de mérito pela irregularidade das contas, nos termos dos §§ 2º e 6º do art. 202 do Regimento Interno do TCU. (Acórdão 133/2015-TCU-Primeira Câmara, Rel. Min. Bruno Dantas; 2.455/2015 - 1ª Câmara, Rel. Min. Bruno Dantas; 3.604/2015 - 1ª Câmara, Rel. Min. Bruno Dantas; 5.070/2015 - 2ª Câmara, Rel. Min. Subst. André de Carvalho e 2.424/2015 - Plenário, Rel. Min. Benjamin Zymler) .
	Dessa forma, a Sr.ª Marinalva Madeiro Neponucena Sobrinho deve ser considerada revel, nos termos do art. 12, §3º, da Lei 8.443/1992.
A seguir, passamos a analisar as alegações de defesa apresentadas pela empresa G.W Construções Ltda. (peça 41) e tecer considerações sobre a responsabilização da Sr.ª Marinalva Madeiro Neponucena Sobrinho.
G.W Construções Ltda.
Argumentos apresentados: inicialmente a responsável relembra que as obras foram executadas de forma satisfatória e mereceram aprovação por meio de Parecer Técnico da Funasa, no qual se apontou execução física de 99,67%, tendo sido o valor de 0,33%, não executado, devolvido ao Tesouro Nacional. Assim entende que é evidente que houve regular aplicação dos recursos nas obras, não sendo razoável se falar em irregularidade na aplicação dos recursos recebidos.
Alega que as duas notas fiscais tidas por inidôneas foram assim qualificadas pela Secretaria Municipal de Fazenda de São Luís/MA em razão do não recolhimento do ISSQN no município de emissão (São Luís/MA) , fato que não poderia macular a idoneidade do documento fiscal.
Alega, adicionalmente, que os serviços prestados em Tufilândia geram créditos tributários para este município e não para o de São Luís/MA, razão pela qual não haveria de recolher ISSQN a este último.
Registra a responsável que fora citada para apresentar defesa sobre a não comprovação quanto à boa e regular aplicação dos recursos recebidos por força do Termo de Compromisso TC/PAC 677/2011, pela aceitação de notas fiscais inidôneas para comprovar a aplicação dos recursos.
Salienta que não há qualquer apontamento da Funasa aduzindo falta de aplicação de qualquer percentual dos recursos ou que a obra objeto da contratação não tenha sido executada.
Afirma que as notas fiscais inquinadas equivocadamente são idôneas, prestando-se a fundamentar a liquidação da despesa. Por outro lado, esclarece que a perdurar o entendimento pelo ressarcimento das quantias referentes a tais notas fiscais, estar-se-ia legalizando o enriquecimento sem causa da Administração Pública, uma vez que as obras foram efetivamente executadas.
Assim, conclui que nesse contexto seria impossível se aferir a violação dos dispositivos informados na citação, não se justificando a alegação de vício na liquidação da despesa.
Análise: primeiramente, registre-se que a citação da responsável foi motivada pela conduta de apresentar documentação fiscal inidônea, para fins de liquidação da despesa e recebimento pelos serviços executados, o que difere da conduta da Sr.ª Marinalva Madeiro Neponucena Sobrinho, qual seja, aceitar documentação fiscal inidônea para fins de liquidação da despesa, de realização de pagamento e de prestação de contas do convênio.
A defesa da responsável está fundada na contestação da inidoneidade das duas notas fiscais por ela emitidas, que ao contrário, afirma serem idôneas, apesar de não ter carreado para sua defesa qualquer prova do que alega.
Com relação à execução do objeto do convênio, de fato a Funasa realizou visita in loco e constatou alcance físico de 99,67% das obras, restando por executar apenas a instalação de tampos dos sanitários, cujo valor representava apenas R$ 1.665,00 (peça 3, p. 8) . Todavia, o alcance do objeto não retira a mácula existente nos documentos fiscais emitidos pela responsável, inidôneos a fundamentar os recebimentos pela responsável.
Sustenta que a Secretaria Municipal de Fazenda de São Luiz/MA qualificou suas notas como inidôneas pelo fato de não haver constatado o recolhimento do ISSQN relativo a tais notas. A afirmação da responsável não condiz com os elementos presentes nos autos. Na verdade, as respostas à diligência realizada pela Funasa, encaminhadas pela Secretaria Municipal de Fazenda de São Luís/MA (peça 3, p. 136-142 e 146-154) não fazem qualquer alusão ao não recolhimento dos impostos devidos como razão para qualificar as notas como inidôneas. Também conhecidas como notas fiscais frias, são normalmente emitidas com o propósito de burlar o fisco, deixando de recolher os tributos devidos. 
Tratando-se de notas fiscais eletrônicas, a Secretaria Municipal de Fazenda de São Luiz/MA constatou em seus sistemas que as duas notas fiscais não haviam sido emitidas, sendo assim consideradas inidôneas (peça 3, p. 142 e 148-154) .
A verificação da validade das notas, na verdade, está disponível a qualquer cidadão no sítio oficial da prefeitura (https://stm.semfaz.saoluis.ma.gov.br/credenciamento/jsp/validacaonota/index.jsf) , bastando para a consulta ter os dados da nota fiscal sobre a qual se deseja verificar sua autenticidade. Realizamos as consultas relativas às notas 00000003 e 00000004 (peça 2, p. 365 e 367) e constamos, de fato, que não houve a emissão das referidas notas fiscais eletrônicas (peça 43) .
Vale ressaltar, como apontado no Parecer Financeiro 161/2014, de 10/11/2014 (peça 3, p. 22-28) que as notas fiscais emitidas em 15/6/2012 e 21/08/2012 (peça 2, p. 363 e 365) , ambas no valor de R$ 125.000,00, possuem a mesma numeração (00000003) , revelando possível fraude fiscal.
Resta assim demonstrado que a responsável apresentou notas fiscais inidôneas, não reconhecidas pela Secretaria Municipal de Fazenda de São Luís/MA, não elidindo a irregularidade.
Conclusão: a responsável não foi capaz de demonstrar a regularidade e autenticidade das notas fiscais eletrônicas 00000003 e 00000004 (peça 2, p. 365 e 367) , devendo ser parcialmente rejeitadas suas alegações de defesa, uma vez que se acolhe as alegações relativas à execução das obras, afastando-se assim o enriquecimento sem causa da Administração Pública. 
Sr.ª Marinalva Madeiro Neponucena Sobrinho.
Conforme apontado nos itens 20 e 29 não restam dúvidas quanto à pacífica jurisprudência do Tribunal, no sentido de considerar irregular a liquidação de despesa realizada com base em documento fiscal inidôneo, o que ocasiona o julgamento das contas pela irregularidade e em débito.
Todavia, o caso concreto tratado neste processo pode levar a entendimento diverso da linha jurisprudencial, especialmente quanto à solidariedade pelo débito.
O município realizou licitação na modalidade tomada de preços, devidamente publicada no diário oficial do estado e em jornal de circulação local, não havendo indícios de favorecimento na contratação da empresa G.W Construções Ltda., nada tendo sido apontado pela Funasa nessa direção.
Não há dúvidas de que o objeto almejado pelo Termo de Compromisso TC/PAC 677/2011 foi executado, conforme apontado no Relatório de Visita Técnica (peça 2, p. 8) , alcançando etapa útil e a finalidade social esperada. O valor não aplicado no objeto (R$ 1.665,00) , somado ao saldo de aplicação financeira (R$ 723,62) e ao recebimento indevido pela empresa (R$ 502,60) é irrelevante e foi parcialmente restituído pelo município (R$ 2.039,74 - peça 3, p. 86) , restando um débito de apenas R$ 797,48. Não há apontamentos realizados pela Funasa acerca de eventual má qualidade das obras, não cumprimento das especificações técnicas, inexecuções ou quaisquer outros problemas de ordem técnica que pudessem interferir na plena utilização dos módulos sanitários pelos beneficiários. 
O nexo de causalidade entre os recursos recebidos e as obras executadas restou provado, conforme item 33, quando a resposta à diligência revelou que o destinatário dos recursos foi a empresa G.W Construções Ltda., contratada para a execução das obras.
Portanto, afastada a irregularidade afeta à inidoneidade das duas notas fiscais, teria o convênio obtido aprovação em sua prestação de contas.
Constata-se que não há nos autos nenhum indício de desvio, desfalque, conluio, favorecimento ou qualquer outra conduta que revele ter a ex-gestora se associado à empresa G.W Construções Ltda. para a prática da irregularidade. Tudo indica que a irregularidade foi praticada exclusivamente pela empresa G.W Construções Ltda., com possível configuração de crime contra a ordem tributária, prevista no inciso III, do art. 1º, da Lei 8.137/1990, abaixo reproduzido, o que sugere o encaminhamento de cópia dos autos ao Ministério Público Estadual do Maranhão, para as providências que entender necessárias, no âmbito de sua competência:
Art. 1º Constitui crime contra a ordem tributária suprimir ou reduzir tributo, ou contribuição social e qualquer acessório, mediante as seguintes condutas:   
I - omitir informação, ou prestar declaração falsa às autoridades fazendárias;
II - fraudar a fiscalização tributária, inserindo elementos inexatos, ou omitindo operação de qualquer natureza, em documento ou livro exigido pela lei fiscal;
III - falsificar ou alterar nota fiscal, fatura, duplicata, nota de venda, ou qualquer outro documento relativo à operação tributável;
Importante considerar que, em tese, as notas fiscais eletrônicas guardam maior presunção de autenticidade, quando comparadas com as antigas notas fiscais em talonário impresso. Esse fato pode ter contribuído para que a responsável não tenha dado a devida atenção à conferência dos documentos fiscais antes de autorizar o pagamento. Todavia, é obrigação do gestor verificar a regularidade dos documentos fiscais antes de autorizar seu pagamento, obrigação esta que é viabilizada nos casos de nota fiscal eletrônica, cuja consulta pode ser facilmente realizada por qualquer cidadão, como registrado no item 63.
Nessas circunstâncias, em que o objeto conveniado foi satisfatoriamente executado, tendo alcançado seu objetivo, e ante a ausência nos autos de indício de desvio, desfalque, conluio, favorecimento ou qualquer outra conduta que revele associação da ex-gestora com a empresa G.W Construções Ltda. para a prática da irregularidade, entendemos que não é razoável condená-la a ressarcir os débitos apontados.
O que se constata, neste caso concreto, é que a realização dos pagamentos tendo por base notas fiscais inidôneas, não maculou a execução física do convênio e o nexo de causalidade entre os recursos recebidos e sua efetiva aplicação no objeto conveniado.
Conforme já registrado no item 67, a jurisprudência do Tribunal repousa no sentido de que os gastos fundados em notas fiscais inidôneas são tidos por irregulares e ensejam a imputação de débito ao responsável por esses gastos (Acórdão 4378/2014-TCU-Primeira Câmara e 4.207/2014 e 6.490/2014, ambos da 2ª Câmara) .
Todavia, também há julgado que reconheceu, em caso análogo ao aqui tratado, que não havia razões para imputação de débito ao gestor. Nesse sentido é o Acórdão 456/2011-TCU-Plenário, da relatoria do Min. Walton Alencar, cujos trechos transcrevemos a seguir:
86. Por fim, nos termos do Acórdão 1111/2003-TCU-Plenário:
"A utilização de notas fiscais inidôneas para a comprovação de despesas já foi diversas vezes alvo de discussão por esse egrégio Tribunal. Apesar de não ser assente o posicionamento acerca da matéria, filio-me à tese de que não cabe apenar aquele que recebe de boa-fé notas fiscais de procedência duvidosa, pois não compete ao consumidor questionar a legitimidade da nota fiscal recebida. Ademais, o eminente ministro Ubiratan Aguiar inaugura o voto condutor do Acórdão ora guerreado afirmando "que os elementos constantes dos autos não nos permitem afirmar que não tenha havido o cumprimento do objeto conveniado". Assim sendo, se não compete ao consumidor comprovar a idoneidade dos documentos fiscais e se não há como afirmar que o convênio não fora cumprido, não vejo como imputar qualquer sanção ao recorrente." (grifos apostos) 
 (...) 
Voto
 (...) 
Assiste razão ao recorrente quando afirma não poder ser penalizado pelo fato de a empresa contratada ter emitido notas fiscais inidôneas.
De fato, não seria cabível pretender que a Prefeitura fiscalizasse a emissão de notas fiscais das empresas contratadas, matéria de competência da Fazenda Estadual.
Considerando esse fato juntamente com a documentação que evidencia o recebimento de merenda em várias escolas, julgo restar comprovada essa distribuição e, por essas razões, dou provimento ao recurso nesse ponto.
Feitas as considerações acima, que guardam consonância com o entendimento manifestado no Acórdão 456/2011-TCU-Plenário, da relatoria do Min. Walton Alencar, entendemos que deva ser afastada a responsabilidade da Sr.ª Marinalva Madeiro Neponucena Sobrinho pelos débitos a ela atribuídos, em especial pela constatação de execução do objeto e do alcance de etapa útil e finalidade social.
Não obstante as considerações acima, que militam em favor do afastamento do débito apontado, a liquidação da despesa mediante nota fiscal comprovadamente inidônea pelo fisco não pode ser tratada como irregularidade de menor importância. Dada a facilidade de verificação de sua regularidade e autenticidade, como registrado no item 63, era esperado da ex-gestora que agisse com a necessária diligência e cautela, evitando, assim, liquidar a metade das despesas do convênio mediante documentos fiscais inidôneos. 
Assim, apesar do afastamento do débito, a conduta omissiva da responsável caracteriza irregularidade grave, conforme jurisprudência tratada nos itens 20 e 29, devendo suas contas ser julgadas irregulares, sem débito, e com aplicação da multa prevista no art. 58, inciso I, da Lei 8.443/1992.
Quanto ao valor não recolhido, de R$ 797,48, conforme apontado no item 70, é ínfimo e pode ser afastado, aplicando-se ao caso o princípio da bagatela, na medida em que se mostra diminuta a importância a ser perseguida, frente aos princípios da razoabilidade e da proporcionalidade, norteadores basilares das ações da Administração Pública, e principalmente em consideração à racionalidade administrativa e à economia processual diante dos custos de cobrança cabíveis a esta Corte de Contas.
Conforme tratado no item 47, verifica-se que não houve a prescrição da pretensão punitiva pelo Tribunal.
CONCLUSÃO
Em face da análise promovida na seção "exame técnico", apesar de a Sr.ª Marinalva Madeiro Neponucena Sobrinho não ter comparecido aos autos e não ter apresentado defesa, à luz do caso concreto verificado neste processo e do entendimento manifestado no Acórdão 456/2011-TCU-Plenário, Rel. Min. Walton Alencar, restou pertinente o afastamento de sua responsabilidade pelos débitos a ela atribuídos.
Não obstante, restou evidente que a conduta omissiva da responsável, em verificar a regularidade e autenticidade dos documentos fiscais previamente à autorização de seus pagamentos, caracteriza grave irregularidade. 
Com efeito, em função da revelia da responsável, não foi possível sanear as irregularidades a ela atribuídas, apesar do afastamento dos débitos a ela imputados. Ademais, inexistem nos autos elementos que demonstrem a boa-fé da responsável ou a ocorrência de outros excludentes de ilicitude, punibilidade ou culpabilidade. Desse modo, suas contas devem, desde logo, ser julgadas irregulares, nos termos do art. 202, § 6º, do Regimento Interno do TCU, procedendo-se à sua condenação, sem débito, e com aplicação da multa prevista no art. 58, inciso I, da Lei 8.443/1992.
Com relação à empresa G.W Construções Ltda., as alegações de defesa apresentadas não foram suficientes para demonstrar a autenticidade e regularidade das notas fiscais eletrônicas 00000003 e 00000004 utilizadas no convênio (peça 2, p. 365 e 367) , havendo clara comprovação de sua inidoneidade, seja pelas respostas encaminhadas pela Secretaria Municipal de Fazenda de São Luís/MA, seja pelas pesquisas realizadas (itens 62 e 63) .
Todavia, conforme tratado na análise de suas alegações de defesa e na responsabilização da Sr.ª Marinalva Madeiro Neponucena Sobrinho (itens 67 a 81) , a condenação em débito da empresa, ante a constatação de execução do objeto do convênio, configuraria enriquecimento sem causa da Administração Pública. Nesse sentido, deve-se dar às contas da empresa o mesmo encaminhamento dado às contas da Sr.ª Marinalva Madeiro Neponucena Sobrinho, julgando-as irregulares, sem débito, e com aplicação da multa prevista no art. 58, inciso I, da Lei 8.443/1992.
Por fim, dada a gravidade das irregularidades praticadas pela empresa, que podem configurar, em tese, crime contra a ordem tributária, prevista no inciso III, do art. 1º, da Lei 8.137/1990, devem o Ministério Público Estadual do Maranhão e a Secretaria Municipal de Fazenda de São Luís/MA ser cientificados da deliberação que vier a ser proferida, para que possam adotar as medidas que julgarem pertinentes, no âmbito de suas competências.
PROPOSTA DE ENCAMINHAMENTO
Diante do exposto, submetem-se os autos à consideração superior, propondo-se a adoção das seguintes medidas:
a)	considerar revel a Sr.ª Marinalva Madeiro Neponucena Sobrinho (CPF XXX.688.553-XX) , com fundamento no § 3º, art. 12, Lei 8.443, de 16 de julho de 1992;
b) 	acatar parcialmente as alegações de defesa apresentadas pela empresa G.W Construções Ltda. (CNPJ 41.620.345/0001-25) ;
b)	com fundamento nos arts. 1º, inciso I, 16, inciso III, alínea "b", da Lei 8.443/1992 c/c os arts. 19 e 23, inciso III, da mesma Lei, e com arts. 1º, inciso I; 209, inciso II; 210 e 214, inciso III, do Regimento Interno, que sejam julgadas irregulares as contas da Sr.ª Marinalva Madeiro Neponucena Sobrinho (CPF XXX.688.553-XX) , Prefeita Municipal de Tufilândia na gestão 2009 a 2012, e da G.W Construções Ltda. (CNPJ 41.620.345/0001-25) , empresa contratada pelo poder público;
c)	aplicar individualmente à Sr.ª Marinalva Madeiro Neponucena Sobrinho (CPF XXX.688.553-XX) e à empresa G.W Construções Ltda. (CNPJ 41.620.345/0001-25) , a multa prevista no art. 58, inciso I, da Lei 8.443/92 c/c o art. 268 do RI/TCU, fixando-lhe o prazo de quinze dias, a contar da notificação, para que comprove, perante o Tribunal (art. 214, III, a, do Regimento Interno do TCU) , o recolhimento da dívida aos cofres do Tesouro Nacional, atualizada monetariamente desde a data do acórdão que vier a ser proferido por este Tribunal até a do efetivo recolhimento, se pagas após o vencimento, na forma da legislação em vigor;
d)	autorizar, desde logo, nos termos do art. 28, inciso II, da Lei 8.443/1992, a cobrança judicial das responsáveis, caso não atendidas as notificações;
f)	autorizar também, desde logo, se requerido pelas responsáveis, com fundamento no art. 28, inciso I, da Lei 8.443, de 1992 c/c o art. 217, §§ 1º e 2º do Regimento Interno, o parcelamento das dívidas em até 36 parcelas, incidindo sobre cada parcela, corrigida monetariamente, os correspondentes acréscimos legais fixando-lhe o prazo de quinze dias, a contar do recebimento da notificação, para comprovar perante o Tribunal o recolhimento da primeira parcela, e de trinta dias, a contar da parcela anterior, para comprovar os recolhimentos das demais parcelas, devendo incidir sobre cada valor mensal, atualizado monetariamente, os juros de mora devidos, no caso do débito, na forma prevista na legislação em vigor, alertando o responsável que a falta de comprovação do recolhimento de qualquer parcela importará no vencimento antecipado do saldo devedor, nos termos do § 2º do art. 217 do Regimento Interno deste Tribunal;
g)	enviar cópia do Acórdão que vier a ser proferido à Fundação Nacional de Saúde, às responsáveis e ao Município de Tufilândia/MA, para ciência, informando-lhes que a deliberação, acompanhada do Relatório e Voto que a fundamentarem, estará disponível para consulta no endereço www.tcu.gov.br/acordaos, além de esclarecer que, caso requerido, o TCU poderá fornecer sem custos as correspondentes cópias, de forma impressa; e
h) encaminhar cópia integral deste processo ao Ministério Público Estadual do Maranhão e à Secretaria Municipal de Fazenda de São Luís/MA para que avaliem a pertinência de instaurar os procedimentos cabíveis, no âmbito de suas competências, visando à apuração dos fatos referentes à emissão de notas fiscais inidôneas por parte da empresa G.W Construções Ltda. (CNPJ 41.620.345/0001-25) .
O Ministério Público junto ao TCU divergiu da proposta da Unidade Técnica, como se extrai do seguinte parecer:
Em face dos elementos constantes dos autos, este representante do Ministério Público de Contas da União discorda do encaminhamento proposto pela unidade técnica, em pareceres uniformes (peças 44 a 46) , pois entende que os débitos identificados nos autos, totalizando R$ 250.000,00, em valores originais, não devem ser afastados da responsabilidade solidária da ex-gestora municipal Marinalva Madeiro Neponucena Sobrinho e da empresa contratada GW Construções Ltda., pelas razões que passa a expor.
***
2.	Conforme visto na instrução à peça 44, o fato ensejador dos débitos apontados pela Fundação Nacional de Saúde (Funasa) foi a atestação pela Secretaria Municipal de Fazenda de São Luís/MA de que duas das quatro notas fiscais emitidas pela empresa GW Construções Ltda. (a saber, as NFSe 00000003, de 21/8/2012, e NFSe 00000004, de 29/8/2012, - peça 3, p. 136 e 146) , ambas no valor de R$ 125.000,00, eram inidôneas, pois não haviam sido emitidas (peça 3, p. 142 e 148-154) .
3.	A unidade técnica, não obstante entender que as alegações de defesa apresentadas pela empresa contratada não lograram comprovar a idoneidade das duas notas fiscais impugnadas, conforme análises constantes dos parágrafos 58 a 65 da instrução à peça 44, concluiu pelo afastamento dos débitos da responsabilidade da ex-prefeita e da empresa contratada.
4.	Em que pese reconhecer que não havia "dúvidas quanto à pacífica jurisprudência do Tribunal no sentido de considerar irregular a liquidação de despesa realizada com base em documento fiscal inidôneo, o que ocasiona o julgamento das contas pela irregularidade e em débito" (item 67 da instrução à peça 44) , a unidade instrutiva, em relação à ex-prefeita, entendeu que não seria razoável sua condenação ao ressarcimento dos débitos, em face, principalmente, das seguintes razões:
	a) não há indícios de direcionamento da licitação realizada pelo município que resultou na contratação da empresa GW Construções Ltda.;
	b) o órgão repassador atestou a execução física do objeto pactuado, com o alcance da finalidade social esperada;
	c) o nexo causal entre os recursos recebidos e as obras executadas restou provado, visto que a resposta enviada pelo Banco do Brasil em sede de diligência revelou que o destinatário dos recursos foi a empresa GW Construções Ltda.;
	d) não há nos autos indícios de desvio, desfalque, conluio, favorecimento ou qualquer outra conduta que revele qualquer associação da ex-prefeita à empresa contratada para a prática da irregularidade.
5.	Não obstante tenha afastado os débitos da responsabilidade da ex-prefeita, a unidade técnica concluiu, diante da razão exposta no parágrafo 80 da instrução à peça 44, transcrito abaixo, que a conduta omissiva da responsável caracterizaria irregularidade grave, devendo, por consequência, suas contas serem julgadas irregulares, sem débito, mas com aplicação da multa prevista no artigo 58, inciso I, da Lei 8.443/1992:
80. Não obstante as considerações acima, que militam em favor do afastamento do débito apontado, a liquidação da despesa mediante nota fiscal comprovadamente inidônea pelo fisco não pode ser tratada como irregularidade de menor importância. Dada a facilidade de verificação de sua regularidade e autenticidade, como registrado no item 63, era esperado da ex-gestora que agisse com a necessária diligência e cautela, evitando, assim, liquidar a metade das despesas do convênio mediante documentos fiscais inidôneos.
6.	No tocante à empresa contratada, a unidade técnica entendeu que a sua condenação em débito, ante a constatação de execução do objeto do convênio, configuraria enriquecimento sem causa da Administração Pública, razão por que se deveria dar às suas contas o mesmo encaminhamento dado às contas da ex-prefeita, ou seja, julgando-as irregulares, sem débito, e com aplicação da multa prevista no artigo 58, inciso I, da Lei 8.443/1992.
***
7.	Conforme bem afirmou a Secretaria de Controle Externo de Tomada de Contas Especial (Secex-TCE) , a jurisprudência do TCU é no sentido de que documentos fiscais inidôneos rompem o nexo causal entre os recursos pactuados e as despesas apresentadas. Não permitem afirmar, portanto, que os valores transferidos à empresa o foram para o pagamento do serviço consignado na nota, razão por que não têm o condão de comprovar a regularidade da aplicação financeira dessas verbas.
8.	No entender do Ministério Público, os motivos que levaram a unidade técnica a concluir pela supressão dos débitos não são hábeis a afastar a aplicação do supramencionado entendimento neste caso concreto.
9.	É certo que a Funasa atestou, em sede de vistoria in loco, a execução de aproximadamente 100% do objeto. Ocorre que não basta a comprovação somente da regularidade da execução física do objeto, sendo necessária a demonstração da correta aplicação financeira dos recursos repassados nas despesas apresentadas.
10.	No caso em exame, ainda que se tenha atestado nos autos que a integralidade dos recursos foi destinada ao pagamento da empresa contratada, não é possível comprovar o nexo entre a transferência dos recursos e a prestação do serviço, uma vez que foram utilizadas duas notas fiscais inidôneas para suportar parcela das despesas apresentadas. Assim, ao contrário do defendido pela unidade técnica, não restou comprovado nos presentes autos o nexo causal entre parte das verbas pactuadas e as despesas apresentadas.
11.	Ademais, consoante bem entendeu a unidade técnica, no parágrafo 80 da instrução à peça 44, em relação à verificação, por parte da ex-prefeita, da regularidade e da autenticidade das notas fiscais apresentadas: "Dada a facilidade de verificação de sua regularidade e autenticidade, como registrado no item 63, era esperado da ex-gestora que agisse com a necessária diligência e cautela, evitando, assim, liquidar a metade das despesas do convênio mediante documentos fiscais inidôneos".
12.	A propósito, cumpre ressaltar que, no caso concreto, a adoção de providências por parte da ex-gestora municipal a fim de verificar a regularidade e autenticidade das notas fiscais apresentadas pela empresa contratada se fazia ainda mais necessária, diante do fato de que dois dos quatro documentos fiscais emitidos apresentavam a mesma numeração. Foi essa situação, inclusive, que motivou a Funasa a realizar diligência à Secretaria Municipal de Fazenda de São Luís/MA, obtendo a informação de que as NFSe 00000003, de 21/8/2012, e NFSe, de 29/8/2012, eram inidôneas.
13.	Assim, pode-se concluir, da afirmação da unidade técnica mencionada no parágrafo 11 deste parecer, que tal conduta omissiva da ex-prefeita, na verdade, além de caracterizar irregularidade grave, contribuiu sobremaneira para a ocorrência do dano, razão por que deve ser responsabilizada, sim, pelos débitos identificados pelo órgão repassador.
14.	Nesse sentido é a jurisprudência da Corte de Contas, conforme trecho do voto condutor do Acórdão 2131/2014-TCU-Primeira Câmara, de relatoria do ministro José Múcio Monteiro, transcrito abaixo:
5. A liquidação da despesa, contudo, não é mera formalidade, mas ato destinado a avaliar se as cláusulas contratuais foram cumpridas, gerando, assim, a obrigação de pagamento para a administração. Competia ao responsável impedir a utilização de recursos do Fundef em finalidades estranhas às previstas e a liquidação de despesas com base em notas fiscais inidôneas, cuja emissão não havia sido autorizada pelo fisco estadual. No entanto, não adotou providências para evitar o mau uso do dinheiro público, devendo ter suas contas julgadas irregulares, com condenação ao recolhimento do débito apurado.
15.	A empresa contratada também deve responder solidariamente pelo débito, pois, ainda que tenha executado a totalidade do objeto conveniado, a inidoneidade de duas das notas fiscais apresentadas rompe o nexo causal entre os recursos e as despesas apresentadas, motivo pelo qual não deveria ter recebido os valores constantes dos referidos documentos. Nessa esteira, é a jurisprudência deste Tribunal de Contas, conforme enunciado concernente ao Acórdão 1707/2015-TCU-Primeira Câmara, de relatoria do ministro José Múcio Monteiro: "Notas fiscais desprovidas de elementos indispensáveis à comprovação da regular aplicação dos recursos de convênio nos fins previstos impõem a condenação ao ressarcimento do débito, tanto do gestor como da empresa fornecedora".
***
16.	Por fim, deve-se esclarecer que, na hipótese de o relator concordar com o encaminhamento alvitrado pela Secex-TCE, entende-se que a multa prevista no artigo 58 da Lei 8.443/1992 é aplicável tão somente ao agente público que praticou o ato irregular. A jurisprudência desta Corte de Contas se firmou nesse sentido, a exemplo dos acórdãos mencionados a seguir:
Não é cabível a aplicação de multa a pessoa jurídica com fulcro no art. 58, incisos I e II, da Lei 8.443/1992, tendo em vista que as empresas não praticam atos de gestão (Acórdão 1839/2011-TCU-Plenário) .
Entidades de natureza privada somente são apenadas com multa pelo TCU quando forem responsáveis por dano ao erário (art. 57 da Lei 8.443/1992) (Acórdão 594/2012-TCU-Plenário) .
***
17.	À vista dessas considerações, este membro do Ministério Público de Contas da União manifesta-se no sentido de julgar irregulares as contas das responsáveis, com fulcro no artigo 16, inciso III, alínea "c", da Lei 8.443/1992, condenando-as solidariamente ao pagamento dos débitos nos valores de R$ 125.000,00, data-base 30/8/2012, e de R$ 125.000,00, data-base 22/8/2012, e aplicando-lhes a multa prevista no artigo 57 do referido diploma legal.

Daniel de Faria Jerônimo Leite (OAB/MA 5991); João da Silva Santiago Filho (2690/OAB-MA) e outros.

Procurador Rodrigo Medeiros de Lima.

TOMADA DE CONTAS ESPECIAL. TERMO DE COMPROMISSO. IMPLANTAÇÃO DE SISTEMA DE ESGOTAMENTO SANITÁRIO. CITAÇÃO DA EX-GESTORA MUNICIPAL E DA EMPRESA CONTRATADA. REVELIA DA EX-PREFEITA. EXECUÇÃO FÍSICA DE GRANDE PARTE DO OBJETO. VALOR RESIDUAL IRRISÓRIO. FUNCIONALIDADE E PROVEITO SOCIAL DO PROJETO. EXISTÊNCIA DE NEXO CAUSAL ENTRE OS RECURSOS FEDERAIS DO AJUSTE E APLICAÇÃO DAS DESPESAS NO OBJETO DO AJUSTE. FALHA REFERENTE À EMISSÃO E ACEITAÇÃO DE NOTAS FISCAIS ELETRÔNICAS INIDÔNEAS EMPRESA CONTRATA. COMUNICAÇÃO DO FATO AO MINISTÉRIO PÚBLICO ESTADUAL E AO FISCO MUNICIPAL. CONTAS REGULARES COM RESSALVA. QUITAÇÃO. CIÊNCIA.

TOMADA DE CONTAS ESPECIAL (TCE)

Secretaria de Controle Externo de Tomada de Contas Especial (SecexTCE).

Trata-se de tomada de contas especial instaurada pela Fundação Nacional de Saúde (Funasa) , em desfavor de Marinalva Madeiro Neponucena Sobrinha, Prefeita do Município de Tufilândia/MA durante o período de 2009 a 2012, e da empresa GW Construções Ltda., contratada pelo poder público municipal, em decorrência da reprovação parcial da prestação de contas do Termo de Compromisso TC/PAC 677/2011 (Siafi 671290) , cujo objeto é a execução de sistema de esgotamento sanitário compreendendo a construção de 350 módulos sanitários tipo 2.
A execução do ajuste foi integralmente custeada pela União, no valor de R$ 500.000,00. O acordo vigeu no período de 30/12/2011 a 30/12/2013, com prazo para apresentação da prestação de contas até 29/1/2014 (peça 1, págs. 45, 66 e 108) .
Os recursos federais ajustados no termo de compromisso foram repassados à conta corrente vinculada 18.243-5, agência 2449-X do Banco do Brasil, em duas parcelas de R$ 250.000,00, nas datas de 24/4/2012 e 20/8/2012 (peça 1, págs. 100, 120 e 136, e peça 2, pág. 55 e 63) .
Para realização dos serviços acordados no termo de compromisso, a Prefeitura de Tufilândia/MA após realizar Tomada de Preços 11/2012, contratou a empresa G.W. Construções Ltda. em 14/2/2012, pelo valor de R$ 499.497,40 (peça 2, páginas 103/355) .
A execução dos serviços contratados ocorreu no período de 2/5/2012 e 4/9/2012, ainda no mandado da gestora municipal Marinalva Madeiro Neponucena Sobrinha, conforme ordem de serviço e termo de aceitação definitiva de obra (peça 2, págs. 357/359) .
Após a apresentação da prestação de contas, visita técnica realizada pela Funasa, em 9/9/2014, comprovou a execução do percentual de 99,67% do empreendimento (peça 1, págs. 31/33) . Não há registro, pela entidade concedente, de ausência de funcionalidade da parte realizada do ajuste. A parcela não-implementada de 0,33% refere-se à não-instalação de tampos dos assentos sanitários, o que resultaria na glosa de R$ 1.665,00.
O parecer técnico da Funasa recomendou a aprovação da execução do convênio, com a impugnação do valor de R$ 1.665,00 (peça 3, p. 14) .
No entanto, parecer financeiro final da concedente concluiu pela não-aprovação da prestação de contas, no valor de R$ 250.000,00 em razão da inidoneidade das notas fiscais 00000003 e 00000004, emitidas pela empresa contratada GW Construções Limitada.
Esgotadas as medidas internas e instaurada a tomada de contas especial, a Funasa concluiu pela irregularidade das contas e imputação de débito aos responsáveis solidários, Marinalva Madeiro Neponucena Sobrinha e a empresa GW Construções Limitada.
No âmbito desta Corte de Contas, a Secretaria de Controle Externo de Tomada de Contas Especial (SecexTCE) , diante da insuficiência de documentos que permitissem avaliar a efetiva destinação dos recursos federais do termo de compromisso, diligenciou o Banco do Brasil a fim de apresentar o extrato completo da conta vinculada ao ajuste, com a identificação dos beneficiários dos débitos realizados pela Prefeitura de Tufilândia/MA.
Após a adoção dessa medida saneadora, a Unidade Técnica promoveu regular citação de Marinalva Madeiro Neponucena Sobrinha e da empresa GW Construções Ltda. para apresentação de defesa acerca da não-comprovação do bom e regular emprego de parte dos recursos recebidos por força do Termo de Compromisso TC/PAC 677/2011, no valor de R$ 250.000,00, haja vista  a apresentação e a aceitação de notas fiscais inidôneas.
Apenas a empresa GW Construções Ltda. compareceu aos autos para apresentação de defesa.
Analisadas as alegações de defesa, a Secex/TCE propôs considerar revel Marinalva Madeiro Neponucena Sobrinha, acolher parcialmente as alegações da empresa GW Construções Ltda., julgar irregulares as contas dos responsáveis sem condenação à restituição de dano, e imputar-lhes sanção pecuniária individual, com fundamento no artigo 16, inciso II, alínea "b" e 58, inciso I, da Lei 8.443/1992.
O Ministério Público de Contas dissentiu da proposta da SecexTCE, ao sugerir o julgamento pela irregularidade das contas dos responsáveis, com fulcro no artigo 16, inciso III, alínea "c", da Lei 8.443/1992, condenação, em caráter solidário, ao pagamento dos débitos nos valores de R$ 125.000,00, data-base 30/8/2012, e de R$ 125.000,00, data-base 22/8/2012, e aplicação de sanção pecuniária individual prevista no artigo 57 do referido diploma legal.
Feita essa apresentação, decido.
Divirjo dos pareceres da Unidade Técnica e do Ministério Público de Contas pelas razões que passo a expor.
É inegável que o objeto do Termo de Compromisso TC/PAC 677/2011 foi majoritariamente implementado, conforme demonstra Relatório de Visita Técnica da Funasa (peça 2, pág. 8) . A implementação de 99,67% da meta física do plano de trabalho resultou em funcionalidade do empreendimento e proveito social aos munícipes beneficiados. 
Não há, ademais, questionamento da Funasa quanto à má qualidade das obras, tendo sido observadas as especificações técnicas do plano de trabalho
Do ponto de vista financeiro, o valor não aplicado no objeto (R$ 1.665,00) , acrescido do saldo de aplicação financeira (R$ 723,62) e ao recebimento indevido pela empresa (R$ 502,60) foi parcialmente restituído pelo município (R$ 2.039,74 - peça 3, p. 86) , restando um débito irrisório de apenas R$ 797,48.
Os custos de implantação dos módulos sanitários foram também considerados, pela Funasa, compatíveis com os valores previstos no plano de trabalho e com o montante de recursos efetivamente transferidos pela União, os quais foram aquém do montante requerido pelo convenente.
Os extratos bancários da conta vinculada e as informações prestadas pela Superintendência do Banco do Brasil no Estado do Maranhão (peça 14) , em resposta à diligência promovida pela SecexTCE, efetivamente confirmam que a empresa GW Construções Ltda. foi a destinatária das transferências eletrônicas realizadas pela Prefeitura de Tufilândia/MA, à conta vinculada do Termo de Compromisso TC/PAC 677/2011 (peça 2 págs 363 e 365) . Essa prova, aliada a execução técnica do plano de trabalho, robustece a verossimilhança quanto à lisura dos procedimentos administrativos adotados pelo ente municipal para contratação, medição e pagamento dos serviços avençados com a construtora.
Nesse contexto probatório, aduzo que não houve o rompimento do liame causal entre os recursos federais transferidos por força do Termo de Compromisso TC/PAC 677/2011 e a aplicação das despesas na implantação do sistema de esgotamento sanitário.  
Restaria, apenas, a ocorrência atinente à emissão, pela empresa contratada GW Construções Ltda., de notas fiscais de serviço eletrônicas 00000003, de 21/8/2012, e 00000004, 29/8/2012 ambas no valor de R$ 125.000,00, totalizando R$ 250.000,00. Segundo a Secretaria Municipal da Fazenda de São Luís/MA (peça 3, págs. 136 e 146) , essas notas seriam inidôneas por não constarem dos registros do fisco municipal.
Reconheço que, em situações análogas, esta Corte de Contas considera a ausência de suporte fiscal idôneo razão suficiente para impugnação da despesa ante a ruptura do nexo causal, conforme jurisprudência colacionada no relatório antecedente. Afirmo, todavia, que tais precedentes não se amoldam ao caso concreto, porquanto foi demonstrada, por outras evidências probatórias já comentadas neste voto, a regular aplicação dos recursos federais do termo de compromisso na realização do objeto.
Nestas circunstâncias, a aceitação das notas fiscais eletrônicas questionadas, sem a devida conferência das respectivas autenticidades pela Prefeitura de Tufilância/MA, revela-se muito mais falha procedimental que, propriamente, erro grosseiro e culpa grave da agente. Ademais, não vislumbro, nos autos, ausência de boa fé por parte da responsável, tampouco intenção deliberada em desviar recursos públicos. Tais fatores, aliados à ausência de superfaturamento, realização de grande parte do empreendimento com qualidade e proveito social, conduzem-me à convicção de julgamento pela regularidade com ressalvas das contas de Marinalva Madeiro Neponucena Sobrinha, com fundamento no artigo 16, inciso II, da Lei 8443/1992, expedindo-lhe quitação.
Em relação à empresa GW Construções Ltda., acolho parcialmente as alegações de defesa da responsável. Embora tenha sido comprovada a execução majoritária do objeto do termo de compromisso e sua funcionalidade, a defendente não logrou justificar a emissão de notas fiscais eletrônicas consideradas inidôneas pela autoridade fazendária competente. Não fossem outros elementos probantes a evidenciar a regular aplicação dos recursos do termo de compromisso, a ausência de documentos fiscais autênticos fragilizaria a convicção deste julgador acerca da regularidade da prestação de contas. 
Julgo, portanto, regulares com ressalva as contas da empresa GW Construções Ltda, com expedição de quitação, com fulcro no artigo 16, inciso II, da Lei 8443/1992. Sem embargo, encaminho cópia deste acórdão, bem como do relatório e voto que o fundamentam, ao Ministério Público no Estado do Maranhão e à Secretaria Municipal de Fazenda de São Luís/MA para adoção das providências que entender cabíveis acerca de possível prática de ato violador à legislação tributária municipal ou estadual por parte da empresa responsável.
Ante o exposto voto por que o Tribunal acolha a deliberação que ora submeto à apreciação do colegiado.
TCU, Sala das Sessões Ministro Luciano Brandão Alves de Souza, em 27 de abril de 2021.
WALTON ALENCAR RODRIGUES 
Relator